ACORDAO-COMPLETO-2578489

ACÓRDÃO 2077/2023 ATA 6/2023 - SEGUNDA CÂMARA

VISTOS, relatados e discutidos estes autos de tomada de contas especial instaurada pelo extinto Ministério do Desenvolvimento Regional, em razão de irregularidades identificadas no Termo de Compromisso 0061/2011 (Siafi 666696) , firmado junto ao município de São Lourenço do Sul/RS;
ACORDAM os ministros do Tribunal de Contas da União, reunidos em sessão da 2ª Câmara, diante das razões expostas pelo relator, em: 
9.1. acolher as razões de justificativa apresentadas pelo responsável Rudinei Härter;
9.2. julgar regulares, nos termos dos arts. 1º, inciso I, e 16, inciso I, da Lei 8.443/1992, c/c art. 207, parágrafo único, do RI/TCU, as contas do responsável Rudinei Härter (XXX.174.650-XX) , dando-lhe quitação plena;
9.3. julgar regulares com ressalva, nos termos dos arts. 1º, inciso I, e 16, inciso II, da Lei 8.443/1992, c/c art. 208, do RI/TCU, as contas dos responsáveis José Daniel Raupp Martins (XXX.936.210-XX) e José Sidney Nunes de Almeida (XXX.593.900-XX) , dando-lhes quitação;
9.4. enviar cópia desta deliberação ao Ministério da Integração e do Desenvolvimento Regional e notificar os responsáveis.

Tomada de contas especial instaurada pelo Ministério do Desenvolvimento Regional em razão não comprovação da boa e regular aplicação dos recursos federais repassados por meio de termo de compromisso firmado junto ao Município de São Lourenço do Sul/RS, que tinha como objeto a execução de obras de reconstrução de pontes, vias de acesso a orlas, construção de casas, proteção e contenção das margens do Rio São Lourenço.

Segunda Câmara

Prefeitura Municipal de São Lourenço do Sul/RS.

3. Interessados/Responsáveis:
3.1. Interessado: Ministério do Desenvolvimento Regional (extinto) (03.353.358/0001-96).
3.2. Responsáveis: José Daniel Raupp Martins (XXX.936.210-XX); José Sidney Nunes de Almeida (XXX.593.900-XX); Rudinei Härter (XXX.174.650-XX).

13.1. Ministros presentes: Augusto Nardes (na Presidência), Aroldo Cedraz, Vital do Rêgo (Relator) e Antonio Anastasia.

VITAL DO RÊGO

Transcrevo a seguir, com os ajustes de forma pertinentes, a instrução do Auditor Federal de Controle Externo da então SecexTCE (peça 318) , cujo encaminhamento foi endossado pelo escalão dirigente da unidade (peças 319 e 320) .
INTRODUÇÃO
Cuidam os autos de tomada de contas especial instaurada por Ministério do Desenvolvimento Regional, em desfavor de José Daniel Raupp Martins (CPF: XXX.936.210-XX) e Rudinei Härter (CPF: XXX.174.650-XX) , em razão de omissão no dever de prestar contas das transferências realizadas por meio do Termo de compromisso 0061/2011, registro Siafi 666696, (peça 5) firmado entre o então Ministério da Integração Nacional e município de São Lourenço do Sul/RS.
O referido termo de compromisso tinha por objeto o instrumento descrito como "Reconstrução de 20 pontes, de vias de acesso a orlas, construção de casas, proteção e contenção das margens do Rio São Lourenço	".
HISTÓRICO
O Termo de compromisso 0061/2011, registro Siafi 666696, teve vigência de 13/4/2011 a 25/11/2016, com prazo para apresentação da prestação de contas em 24/1/2017. Os repasses da União foram efetuados em 25/4/2011, no valor de R$ 6 milhões, e 5/11/2012, no valor de R$ 3.551.301,47, totalizando R$ 9.551.301,47 (peças 7 e 50) .
As prestações de contas intermediárias e complementações enviadas foram analisadas por meio dos documentos constantes nas peças 46, 47, 58, 62 e 64.
Em 26/4/2018, com fundamento na IN/TCU 71/2012, alterada pela IN/TCU 76/2016 e DN/TCU 155/2016, o dirigente da instituição Ministério do Desenvolvimento Regional autorizou a instauração da tomada de contas especial (peça 76) . O processo foi registrado no sistema e-TCE com o número 1833/2018.
O fundamento para a instauração da Tomada de Contas Especial, conforme consignado na matriz de responsabilização elaborada pelo tomador de contas, foi a constatação da seguinte irregularidade: 
Não apresentação da Prestação de Contas Final, conforme disposto no art. 14 do Decreto 7257/2010. Dessa forma, não foi possível que a Sedec comprovasse a boa e regular aplicação da totalidade dos recursos federais.
Os responsáveis arrolados na fase interna foram devidamente comunicados e, diante da ausência de justificativas suficientes para elidir a irregularidade e da não devolução dos recursos, instaurou-se a tomada de contas especial.
No relatório (peça 82) , o tomador de contas concluiu que o prejuízo importaria no valor original de R$ 5.359.164,59, imputando-se a responsabilidade a José Daniel Raupp Martins, Prefeito Municipal de São Lourenço do Sul, no período de 1/1/2009 a 31/12/2012, na condição de gestor dos recursos e Rudinei Härter, Prefeito Municipal de São Lourenço do Sul/RS, no período de 1/1/2017 a 31/12/2020, na condição de prefeito sucessor.
Em 19/2/2019, a Controladoria-Geral da União emitiu o relatório de auditoria (peça 83) , em concordância com o relatório do tomador de contas. O certificado de auditoria e o parecer do dirigente do órgão de controle interno concluíram pela irregularidade das presentes contas (peças 84 e 85) .
Em 28/2/2019, o Ministro de Estado do Desenvolvimento Regional atestou haver tomado conhecimento das conclusões contidas no relatório e certificado de auditoria, bem como do parecer conclusivo do dirigente do órgão de controle interno, manifestando-se pela irregularidade das contas, e determinou o encaminhamento do processo ao Tribunal de Contas da União (peça 86) .
Na instrução inicial (peça 89) , analisando-se os documentos nos autos, concluiu-se pela necessidade de realização de citação e audiência para as seguintes irregularidades: 
Irregularidade 1: não comprovação da boa e regular aplicação dos recursos federais repassados ao município de São Lourenço do Sul - RS, em face da omissão no dever de prestar contas dos valores transferidos, no âmbito do termo de compromisso descrito como "Reconstrução de 20 pontes, de vias de acesso a orlas, construção de casas, proteção e contenção das margens do Rio São Lourenço", no período de 13/4/2011 a 25/11/2016, cujo prazo se encerrou em 24/1/2017.
Evidências da irregularidade: documentos técnicos presentes nas peças 5, 7, 10, 49, 50, 52, 66, 73 e 74.
Normas infringidas: art. 37, caput, c/c o art. 70, parágrafo único, da Constituição da República Federativa do Brasil; art. 93, do Decreto-lei 200/1967; art. 66, do Decreto 93.872/1986; art. 14 do Decreto 7257/2010.
Débitos relacionados aos responsáveis José Daniel Raupp Martins, Rudinei Härter e José Sidney Nunes de Almeida:
	Data de ocorrência
	Valor histórico (R$) 

	25/4/2011
	1.807.863,12

	5/11/2012
	3.551.301,47

Cofre credor: Tesouro Nacional.
Responsável: José Sidney Nunes de Almeida.
Conduta: não demonstrar a boa e regular aplicação de recursos federais recebidos por meio da transferência obrigatória 61/2011, registro Siafi 666696, em face da omissão no dever de prestar contas.
Nexo de causalidade: a conduta descrita impediu o estabelecimento do nexo causal entre as possíveis despesas efetuadas com os recursos recebidos, no âmbito do instrumento em questão, no período de sua gestão.
Culpabilidade: não há excludentes de ilicitude, de culpabilidade e de punibilidade; é razoável supor que o responsável tinha consciência da ilicitude de sua conduta; era exigível conduta diversa da praticada, qual seja, desincumbir-se do seu dever por meio da apresentação da prestação de contas no prazo e forma devidos. 
Responsável: Rudinei Härter.
Conduta: não demonstrar a boa e regular aplicação de recursos federais recebidos por meio da transferência obrigatória 61/2011, registro Siafi 666696, em face da omissão no dever de prestar contas.
Nexo de causalidade: a conduta descrita impediu o estabelecimento do nexo causal entre as possíveis despesas efetuadas com os recursos recebidos, no âmbito do instrumento em questão, no período de sua gestão.
Culpabilidade: não há excludentes de ilicitude, de culpabilidade e de punibilidade; é razoável supor que o responsável tinha consciência da ilicitude de sua conduta; era exigível conduta diversa da praticada, qual seja, desincumbir-se do seu dever por meio da apresentação da prestação de contas no prazo e forma devidos. 
Responsável: José Daniel Raupp Martins.
Conduta: não demonstrar a boa e regular aplicação de recursos federais recebidos por meio da transferência obrigatória 61/2011, registro Siafi 666696, em face da omissão no dever de prestar contas.
Nexo de causalidade: a conduta descrita impediu o estabelecimento do nexo causal entre as possíveis despesas efetuadas com os recursos recebidos, no âmbito do instrumento em questão, no período de sua gestão.
Culpabilidade: não há excludentes de ilicitude, de culpabilidade e de punibilidade; é razoável supor que o responsável tinha consciência da ilicitude de sua conduta; era exigível conduta diversa da praticada, qual seja, desincumbir-se do seu dever por meio da apresentação da prestação de contas no prazo e forma devidos. 
Encaminhamento: citação.
Irregularidade 2: não cumprimento do prazo originalmente estipulado para prestação de contas do termo de compromisso descrito como "Reconstrução de 20 pontes, de vias de acesso a orlas, construção de casas, proteção e contenção das margens do Rio São Lourenço", cujo prazo se encerrou em 24/1/2017.
Evidências da irregularidade: documentos técnicos presentes nas peças 5, 64, 69 e 70.
Normas infringidas: art. 37, caput, c/c o art. 70, parágrafo único, da Constituição da República Federativa do Brasil; art. 93, do Decreto-lei 200/1967; art. 66, do Decreto 93.872/1986.
Responsável: Rudinei Härter.
Conduta: descumprir o prazo originalmente estipulado para prestação de contas dos recursos federais recebidos à conta do instrumento em questão, o qual se encerrou em 24/1/2017.
Nexo de causalidade: a conduta descrita impediu o estabelecimento do nexo causal entre as possíveis despesas efetuadas com os recursos recebidos, no âmbito do instrumento em questão.
Culpabilidade: não há excludentes de ilicitude, de culpabilidade e de punibilidade; é razoável supor que o responsável tinha consciência da ilicitude de sua conduta; era exigível conduta diversa da praticada, qual seja, desincumbir-se do seu dever por meio da apresentação da prestação de contas no prazo e forma devidos. 
Encaminhamento: audiência.
Apesar de o tomador de contas não haver incluído José Sidney Nunes de Almeida como responsável neste processo, após análise realizada sobre a documentação acostada aos autos, concluiu-se que sua responsabilidade deve ser incluída, uma vez que há evidências de que tenha tido participação nas irregularidades aqui verificadas.
Em cumprimento ao pronunciamento da unidade (peça 91) , foram efetuadas citação e audiência dos responsáveis, nos moldes adiante:
 José Daniel Raupp Martins - promovida a citação do responsável, conforme delineado adiante:
	Comunicação: Ofício 60041/2020 - Seproc (peça 99) 
Data da Expedição: 20/11/2020
Data da Ciência: não houve (Mudou-se) (peça 105) 
Observação: Ofício enviado para o endereço do responsável, conforme pesquisa na base de dados no sistema da Receita Federal, custodiada pelo TCU (peça 94) .
	
	Comunicação: Edital 0259/2021 - Seproc (peça 287) 
Data da Publicação: 16/3/2021 (peça 289) 
Fim do prazo para a defesa: 31/3/2021
	
 Rudinei Härter - promovida a citação e audiência do responsável, conforme delineado adiante:
	Comunicação: Ofício 60038/2020 - Seproc (peça 101) 
Data da Expedição: 23/11/2020
Data da Ciência: 24/11/2020 (peça 106) 
Nome Recebedor: Caroline Pereira Rosa
Observação: Ofício enviado para o endereço do responsável, conforme pesquisa na base de dados no sistema da Receita Federal, custodiada pelo TCU (peça 95) .
Fim do prazo para a defesa: 9/12/2020
	
	Comunicação: Ofício 60039/2020 - Seproc (peça 102) 
Data da Expedição: 23/11/2020
Data da Ciência: 24/11/2020 (peça 103) 
Nome Recebedor: Caroline Pereira Rosa
Observação: Ofício enviado para o endereço do responsável, conforme pesquisa na base de dados no sistema do TSE, custodiada pelo TCU (peça 95) .
Fim do prazo para a defesa: 9/12/2020
	
	Comunicação: Ofício 63023/2020 - Seproc (peça 100) 
Data da Expedição: 23/11/2020
Data da Ciência: 25/11/2020 (peça 104) 
Nome Recebedor: Caroline Pereira Rosa
Observação: Ofício enviado para o endereço do responsável, conforme pesquisa na base de dados nos sistemas corporativos do TCU, custodiada pelo TCU (peça 95) .
Fim do prazo para a defesa: 10/12/2020
	
 José Sidney Nunes de Almeida - promovida a citação do responsável, conforme delineado adiante:
	Comunicação: Ofício 60040/2020 - Seproc (peça 98) 
Data da Expedição: 20/11/2020
Data da Ciência: não houve (Não procurado) (peça 283) 
Observação: Ofício enviado para o endereço do responsável, conforme pesquisa na base de dados no sistema da Receita Federal, custodiada pelo TCU (peça 93) .
	
	Comunicação: Edital 0258/2021 - Seproc (peça 286) 
Data da Publicação: 16/3/2021 (peça 288) 
Fim do prazo para a defesa: 31/3/2021
	
Conforme Despacho de Conclusão das Comunicações Processuais (peça 290) , as providências inerentes às comunicações processuais foram concluídas. 
Transcorrido o prazo regimental, os responsáveis José Daniel Raupp Martins e José Sidney Nunes de Almeida permaneceram silentes, devendo ser considerados revéis, nos termos do art. 12, § 3º, da Lei 8.443/1992, e o responsável Rudinei Härter apresentou defesa.
Ao analisar as peças relativas à defesa do Sr. Rudinei Härter, verificou-se se tratar de documentos atinentes à execução dos recursos federais repassados. Assim, propôs-se o envio ao MDR da documentação recebida a título de prestação de contas, a fim de que fosse analisada pelo órgão repassador, bem como que se emitisse respectivo parecer, informando ao TCU sobre as conclusões obtidas.
A diligência foi autorizada pelo Exmo. Ministro Vital do Rêgo (peça 294) , tendo sido efetivada por meio do Ofício 47371/2021-TCU/Seproc (peça 295) , com ciência do Ministério do Desenvolvimento Regional no dia 23/8/2021, por meio da Plataforma Conecta-TCU (peça 296) .
Após pedido de prorrogação de prazo para atendimento da diligência (peça 301) , o prazo final para apresentação da análise da prestação de contas deu-se em 21/5/2022 (peça 302 e 303) .
Conforme Despacho de Conclusão das Comunicações Processuais (peça 314) , as providências inerentes à diligência foram concluídas, tendo sido apresentados tempestivamente, em 17/5/2022, os documentos acostados às peças 304-313. Posteriormente, em 1/7/2022, o MDR apresentou complementação à sua resposta (peças 315-317) .
AVALIAÇÃO DA OCORRÊNCIA DE PRESCRIÇÃO
Em relação à prescrição, o Supremo Tribunal Federal - STF, no Recurso Extraordinário - RE 636.886, fixou a tese, com repercussão geral reconhecida, de que "é prescritível a pretensão de ressarcimento ao erário fundada em decisão de Tribunal de Contas" (Tema 899) . Posteriormente, o próprio TCU regulamentou o assunto por meio da Resolução TCU 344, de 11/10/2022, publicada em 21/10/2022, à luz do disposto na Lei 9.873/1999, estabelecendo que "prescrevem em cinco anos as pretensões punitiva e de ressarcimento" nos processos de controle externo, conforme o art. 2º, da referida norma.
Quanto ao termo inicial da contagem do prazo prescricional, o art. 4º prevê o seguinte:
Art. 4° O prazo de prescrição será contado:
I - da data em que as contas deveriam ter sido prestadas, no caso de omissão de prestação de contas;
II - da data da apresentação da prestação de contas ao órgão competente para a sua análise inicial;
III - do recebimento da denúncia ou da representação pelo Tribunal ou pelos órgãos de controle interno, quanto às apurações decorrentes de processos dessa natureza;
IV - da data do conhecimento da irregularidade ou do dano, quando constatados em fiscalização realizada pelo Tribunal, pelos órgãos de controle interno ou pelo próprio órgão ou entidade da Administração Pública onde ocorrer a irregularidade;
V - do dia em que tiver cessado a permanência ou a continuidade, no caso de irregularidade permanente ou continuada.
No que se refere às causas de interrupção da prescrição, o art. 5º dispõe:
Art. 5º A prescrição se interrompe:
I - pela notificação, oitiva, citação ou audiência do responsável, inclusive por edital; 
II - por qualquer ato inequívoco de apuração do fato;
III - por qualquer ato inequívoco de tentativa de solução conciliatória; 
IV - pela decisão condenatória recorrível.
§ 1° A prescrição pode se interromper mais de uma vez por causas distintas ou por uma mesma causa desde que, por sua natureza, seja repetível no curso do processo.
§ 2° Interrompida a prescrição, começa a correr novo prazo a partir do ato interruptivo.
§ 3º Não interrompem a prescrição o pedido e concessão de vista dos autos, emissão de certidões, prestação de informações, juntada de procuração ou subestabelecimento e outros atos de instrução processual de mero seguimento do curso das apurações.
No caso concreto, o termo inicial da contagem do prazo prescricional ocorreu em 24/1/2017, data em que a prestação de contas deveria ter sido apresentada (art. 4°, inciso I) .
Ademais, verificam-se, nos presentes autos, os seguintes eventos processuais interruptivos da prescrição, ocorridos tanto na fase interna, quanto na fase externa desta TCE:
fase interna:
a) 12/4/2017 a 2/3/2018 - notificação dos responsáveis pelo órgão concedente para apresentação da prestação de contas final ou recolhimento dos valores transferidos (peças 69-70 e 72-75) ;
b) 26/4/2018 - instauração da TCE (peça 76) ;
c) 27/11/2018 - emissão do relatório completo do tomador de contas especial nº 075/2018 (peça 82) .
fase externa:
a) 2/5/2019 - autuação da tomada de contas especial no TCU;
b) 30/10/2020 - pronunciamento da unidade técnica concluindo pela audiência de citação dos responsáveis (peças 89 a 91) ;
c) 16/3/2021 - conclusão das notificações dos responsáveis (peça 290) ;
d) 11/8/2021 - despacho do ministro-relator determinando diligência ao órgão instaurador para análise da documentação apresentada pelos responsáveis (peça 294) ;
Ao se analisar o termo inicial da contagem do prazo de prescrição, bem como a sequência de eventos processuais indicados no item anterior, os quais têm o condão de interromper a fluência do prazo prescricional, nos termos do art. 5º da Resolução TCU n. 344/2022, conclui-se que não houve o transcurso do prazo de 5 (cinco) anos entre cada evento processual e o seguinte. Portanto, levando-se em consideração o entendimento do STF acima mencionado, bem como a vigente regulamentação do Tribunal, não ocorreu, nos autos, a prescrição da pretensão punitiva e ressarcitória para o TCU.
Avaliação da Prescrição Intercorrente no Âmbito do Tribunal
A Resolução TCU 344, de 11 de outubro de 2022, estabelece que:
Art. 8º Incide a prescrição intercorrente se o processo ficar paralisado por mais de três anos, pendente de julgamento ou despacho, sem prejuízo da responsabilidade funcional decorrente da paralisação, se for o caso. 
§ 1° A prescrição intercorrente interrompe-se por qualquer ato que evidencie o andamento regular do processo, excetuando-se pedido e concessão de vista dos autos, emissão de certidões, prestação de informações, juntada de procuração ou subestabelecimento e outros atos que não interfiram de modo relevante no curso das apurações.
§ 2° As causas suspensivas e interruptivas da prescrição principal também suspendem ou interrompem a prescrição intercorrente.
Levando-se em consideração a vigente regulamentação do Tribunal, bem como os eventos processuais interruptivos da prescrição na fase externa, relacionados no item 26.2 acima, conclui-se que não houve o transcurso do prazo de 3  (três) anos entre cada evento processual e o seguinte, e consequentemente não ocorreu a prescrição intercorrente.
ANÁLISE DOS PRESSUPOSTOS DE PROCEDIBILIDADE DA IN/TCU 71/2012
Avaliação de Viabilidade do Exercício do Contraditório e Ampla Defesa
Verifica-se que não houve o transcurso de mais de dez anos desde o fato gerador sem que tenha havido a notificação dos responsáveis pela autoridade administrativa federal competente (art. 6º, inciso II, c/c art. 19 da IN/TCU 71/2012, modificada pela IN/TCU 76/2016) , uma vez que o fato gerador da irregularidade sancionada ocorreu em 25/1/2017, e os responsáveis foram notificados sobre as irregularidades pela autoridade administrativa competente conforme segue:
José Daniel Raupp Martins, por meio do ofício acostado à peça 74, recebido em 2/3/2018, conforme AR (peça 75) .
Rudinei Härter, por meio do ofício acostado à peça 66, recebido em 22/3/2017, conforme AR (peça 67) .
José Sidney Nunes de Almeida, responsável não notificado na fase interna.
Valor de Constituição da TCE 	
Verifica-se, ainda, que o valor atualizado do débito apurado (sem juros) em 1/1/2017 é de R$ 7.411.387,40, portanto superior ao limite mínimo de R$ 100.000,00, na forma estabelecida conforme os arts. 6º, inciso I, e 19 da IN/TCU 71/2012, modificada pela IN/TCU 76/2016. 
OUTROS PROCESSOS/DÉBITOS NOS SISTEMAS DO TCU COM OS MESMOS RESPONSÁVEIS
Informa-se que foram encontrados processos no Tribunal com os mesmos responsáveis:
	Responsável
	Processo

	José Daniel Raupp Martins
	Processo 016.843/2020-7 [TCE, aberto, "TCE instaurada pelo Ministério da Justiça em razão de Omissão no dever de prestar contas, Convênio 00094/2014, firmado com o/a MINISTERIO DA JUSTICA, Siafi/Siconv 812080, função SEGURANCA PUBLICA, que teve como objeto Implantação de Sistema de Vídeomonitoramento  no Município de São Lourenço do Sul/RS. (nº da TCE no sistema: 223/2018) "]
Processo 029.302/2014-5 [RA, encerrado, "FOC Funasa. Fiscalização de  obras de saneamento básico no Estado do Rio Grande do Sul. Avaliação da conformidade, economicidade e eficiência da atuação da Fundação Nacional de Saúde"]
Processo 036.444/2018-9 [TCE, encerrado, "TCE instaurada pelo (a) Ministério do Desenvolvimento Social em razão de Não comprovação da regular aplicação dos recursos repassados pela União, Convênio TC/128/FNAS/2008, firmado com o/a FUNDO NACIONAL DA ASSISTENCIA SOCIAL, Siafi/Siconv 639820, função ASSISTENCIA SOCIAL, que teve como objeto CONSTRUCAO DE CENTRO DE ATENDIMENTO A CRIANCA E AO ADOLESCENTE (nº da TCE no sistema: 466/2017) "]
Processo 029.429/2017-0 [TCE, encerrado, "TCE instaurada pelo Ministério do Desenvolvimento Social em razão de Omissão no dever de prestar contas, Convênio TC/5/FNAS/2008, firmado com o FUNDO NACIONAL DA ASSISTENCIA SOCIAL, Siafi/Siconv 639821, função ASSISTENCIA SOCIAL, que teve como objeto CONSTRUCAO DE CRAS; CONTRATACAO DE SERVICOS DE TERCEIROS (PESSOA FISICA) PARA O CRAS (nº da TCE no sistema: 177/2017) "]
Processo 014.290/2022-7 [TCE, aberto, "TCE instaurada pelo (a) Superintendência Estadual da Funasa no Estado do Rio Grande do Sul em razão de Omissão no dever de prestar contas, Termo de compromisso TC/PAC 1113/09, firmado com o/a FUNDACAO NACIONAL DE SAUDE, Siafi/Siconv 657917, função null, que teve como objeto EXECUCAO DE CONTROLE DE QUALIDADE DA AGUA PARA ATENDER O MUNICIPIO DE SAO LOURENCO DO SUL/RS NO PROGRAMA DE ACELERACAO DO CRESCIMENTO - PAC/2009. (nº da TCE no sistema: 3027/2019) "]

	Rudinei Härter
	Processo 016.843/2020-7 [TCE, aberto, "TCE instaurada pelo (a) Ministério da Justiça (Extinta) em razão de Omissão no dever de prestar contas, Convênio 00094/2014, firmado com o/a MINISTERIO DA JUSTICA, Siafi/Siconv 812080, função SEGURANCA PUBLICA, que teve como objeto Implantação de Sistema de Vídeomonitoramento  no Município de São Lourenço do Sul/RS. (nº da TCE no sistema: 223/2018) "]
Processo 029.429/2017-0 [TCE, encerrado, "TCE instaurada pelo Ministério do Desenvolvimento Social em razão de Omissão no dever de prestar contas, Convênio TC/5/FNAS/2008, firmado com o FUNDO NACIONAL DA ASSISTENCIA SOCIAL, Siafi/Siconv 639821, função ASSISTENCIA SOCIAL, que teve como objeto CONSTRUCAO DE CRAS; CONTRATACAO DE SERVICOS DE TERCEIROS (PESSOA FISICA) PARA O CRAS (nº da TCE no sistema: 177/2017) "]
Processo 014.290/2022-7 [TCE, aberto, "TCE instaurada pelo (a) Superintendência Estadual da Funasa no Estado do Rio Grande do Sul em razão de Omissão no dever de prestar contas, Termo de compromisso TC/PAC 1113/09, firmado com o/a FUNDACAO NACIONAL DE SAUDE, Siafi/Siconv 657917, função null, que teve como objeto EXECUCAO DE CONTROLE DE QUALIDADE DA AGUA PARA ATENDER O MUNICIPIO DE SAO LOURENCO DO SUL/RS NO PROGRAMA DE ACELERACAO DO CRESCIMENTO - PAC/2009. (nº da TCE no sistema: 3027/2019) "]

	José Sidney Nunes de Almeida
	Processo 014.335/2022-0 [CBEX, encerrado, "Cobrança Executiva de débito/multa originária do (s) AC (s) AC-6325-12/2021-2C , referente ao TC Processo 019.069/2015-4"]
Processo 016.216/2015-6 [TCE, encerrado, "Tomada de Contas Especial referente Convênio MTur n. 1448/2008 (Siafi/Siconv n. 701.712) firmado entre o Ministério do Turismo e a Prefeitura Municipal de São Lourenço do Sul/RS, tendo por objeto incentivar o turismo por meio do apoio à realização do evento intitulado "Passe Férias na Costa Doce - Visite São Lourenço do Sul e Apaixone-se""]
Processo 019.069/2015-4 [TCE, aberto, "Tomada de Contas Especial referente Convênio MTur n. 12/2010 (Siafi/Siconv n. 731.918) firmado entre o Ministério do Turismo e a Prefeitura Municipal de São Lourenço do Sul/RS, tendo por objeto a realização do projeto "26º Reponte da Canção" (2010) "]

A tomada de contas especial está, assim, devidamente constituída e em condição de ser instruída.
EXAME TÉCNICO
Da resposta do Ministério do Desenvolvimento Regional à diligência
Conforme discorrido nos itens 18 a 21 retro, foi realizada diligência ao órgão concedente, a fim de que fossem analisados os documentos apresentados pelo responsável Sr. Rudinei Härter, tendo em vista que se tratavam de documentos atinentes à execução dos recursos federais repassados por força do termo de compromisso em questão.
A diligência foi efetivada nos termos do Ofício 47371/2021-TCU/Seproc (peça 295) , como segue:
24.1 realizar diligência, com fundamento nos arts. 10, §1º, e 11 da Lei 8.443/1992 c/c os arts. 157 e 201, §1º do Regimento Interno, ao Ministério do Desenvolvimento Regional, para que, no prazo de 90 (noventa) dias, analise a documentação encaminhada a título de prestação de contas pelo Sr. Rudinei Härter, bem como a documentação encaminhada pela Caixa Econômica Federal, referentes ao termo de compromisso 0061/2011, emitindo parecer conclusivo e informando a esta Corte os resultados obtidos, especialmente sobre a existência de nexo causal entre os recursos e as despesas, bem como sobre a execução física do objeto e alcance dos objetivos;
A resposta à diligência apresentada em 21/5/2022, acostada às peças 304-313 e 315-317, traz, em apertada síntese, a seguinte conclusão:
a documentação apresentada a título de prestação de contas final perante o TCU não era a exigida para o Termo de Compromisso 061/2011. Foi enviada notificação aos responsáveis Sr. Rudinei Härter, atual prefeito, e Sr. José Daniel Raupp Martins, ex-prefeito, a fim de que fosse apresentada a prestação de contas final (itens 4.1 e 4.2 da Nota Técnica 51/2022/COAD/CGPC/DIORF/SECOG/GAB-SE-MDR, peça 307) ;
a prestação de contas final foi apresentada em 13/11/2021, tendo sido analisada conforme Nota Técnica 10/2022/DIAN/COAN/CGPC/DIORF/SECOG/SE-MDR (peça 311) ;
a Secretaria Nacional de Proteção e Defesa Civil - Sedec emitiu o Parecer 30/2022/COA/CGEA/DOP/Sedec, de 24/2/2022, concluindo que houve o cumprimento do objeto pactuado quanto à execução física, com funcionalidade e benefício social alcançado (peça 311, p. 3) ;
quanto à execução financeira, foi elaborado o seguinte demonstrativo com base nos documentos apresentados a título de prestação de contas final (peça 311, p. 3) :
	DEMONSTRATIVO DA EXECUÇÃO FINANCEIRA (R$) 

	Receitas

	Recursos federais
	9.551.301,47

	Rendimentos ¿nanceiros
	466.678,48

	TOTAL
	10.017.979,95

	Despesas

	Recursos aplicados no objeto

	Recursos federais
	9.551.301,47

	Contrapartida
	239.140,34

	SUBTOTAL
	9.790.441,81

	Recursos recolhidos à União

	Saldo de rendimentos ¿nanceiros
	46.453,34

	SUBTOTAL
	46.453,34

	Recursos não comprovados

	Saldo de rendimentos ¿nanceiros (tev mesm t) 
	180.156,85

	Saldo de rendimentos ¿nanceiros (cheque) 
	927,95

	SUBTOTAL
	181.084,80

	TOTAL
	10.017.979,95

os valores não comprovados referem-se a "R$ 180.156,85 "TEV MESM T" (R$ 4.000,00 em 06/07/2012; R$ 67.702,99 em 17/07/2012; R$ 108.453,86 em 13/12/2012) corresponde a movimentação indevida na conta específica sem identificação nas peças constantes da PCF", bem como "R$ 927,95 "CHEQUE" em 09/08/2013 também está sem identificação nas peças constantes da PCF" (peça 311, p. 5) ;
além do valor de R$ 181.084,90 classificado como "não comprovados" na planilha acima, foram ainda detectados os seguintes pagamentos sem identificação de nota fiscal e, por conseguinte, sem identificação de qual foi a empresa executora dos serviços (peça 311, p. 3) :
	Data
	Valor R$

	17/05/2012
	472,78

	19/11/2012
	2.428,80

	19/03/2013
	498,08

	20/06/2013
	396,22

	19/11/2013
	269,72

concluiu, ao final, que restaram não comprovadas despesas no valor total de R$ 185.159,40, cuja responsabilidade foi atribuída aos ex-prefeitos, Srs. José Sidney Nunes de Almeida e José Daniel Raupp Martins
Análise
Ao tempo que se considera plenamente atendida a diligência que foi encaminhada ao Ministério do Desenvolvimento Regional, as conclusões da análise da prestação de contas final levadas a efeito pelo órgão concedente apontam no sentido de que restam valores não comprovados, os quais devem ser restituídos aos cofres do Tesouro Nacional pelos responsáveis, conforme tabela a seguir:
	Data
	Valor R$
	Responsável

	17/05/2012
	472,78
	José Sidney Nunes de Almeida

	06/07/2012
	4.000,00
	
	17/07/2012
	67.702,99
	
	19/11/2012
	2.428,80
	
	13/12/2012
	108.453,86
	
	19/03/2013
	498,08
	José Daniel Raupp Martins

	20/03/2013
	396,22
	
	09/08/2013
	927,95
	
	19/11/2013
	269,72
	
Cabe esclarecer que o Sr. José Sidney Nunes de Almeida foi o prefeito de São Lourenço do Sul/RS nos períodos de 1/1/2005 a 31/12/2008 e 1/1/2009 a 31/12/2012. O Sr. José Daniel Raupp Martins, por sua vez, esteve investido no mandato de prefeito no período de 1/1/2013 a 31/12/2016, devendo responder individualmente pelas despesas não comprovadas em seus respectivos períodos de gestão.
Quanto ao Sr. Rudinei Härter, prefeito a partir de 1/1/2017, considerando que não geriu recursos relativos ao termo de compromisso em questão, bem como tendo sido apresentados, ainda que extemporaneamente, os documentos relativos à execução da avença, não há débito a lhe ser imputado, respondendo tão-somente pelo não cumprimento da apresentação da prestação de contas final, cujo prazo ocorreu na sua gestão. 
Da defesa do responsável Rudinei Härter
Tendo em vista que não geriu recursos do termo de compromisso 061/2011 e restando esclarecido como se deram as execuções física e financeira, resta ao Sr. Rudinei Härter tão somente a irregularidade relativa ao não cumprimento do prazo originalmente estipulado para prestação de contas do termo de compromisso, para a qual foi realizada a sua audiência. 
Conforme analisado na instrução à peça 291, o Sr. Rudinei Härter relatou dificuldades enfrentadas ao assumir a prefeitura em 1/1/2017. Destacou que o prazo final para a apresentação da prestação de contas referente ao termo de compromisso 0061/2011 teria se encerrado em 24/1/2017, apenas 24 dias após a sua posse no cargo (peça 222) . 
O responsável afirmou ter aberto processo administrativo com o intuito de obter informações necessárias à prestação de contas e de buscar o ressarcimento do prejuízo causado ao município pelos antigos gestores. Destacou, contudo, que a pandemia de Covid-19 prejudicou o bom andamento da tramitação dos processos administrativos do município.
Asseverou estar adotando as medidas legais, visando resguardar o patrimônio público municipal. Apontou, naquela oportunidade, que juntou aos autos os documentos que conseguiu obter e requereu que fossem aceitos como parte da prestação de contas.
Análise
O argumento acima não merece prosperar, haja vista o fato de a pandemia ter se iniciado cerca de três anos após o término do prazo estabelecido para a apresentação da prestação de contas, tendo havido tempo suficiente para a adoção de providências pelo gestor, tais como levantamento de informações e repasse das mesmas ao concedente, o que permite concluir que não houve esforço da parte do responsável para desincumbir-se de seu dever de prestar contas, o que somente foi providenciado após a instauração e envio da tomada de contas especial ao TCU. 
Nesse sentido, cabe rejeitar as razões de justificativa apresentadas, julgar irregulares as contas do responsável, imputando-lhe a multa prevista no art. 58, inc. II, da Lei 8.443/1992.
Da validade das notificações e revelia de responsáveis:
Preliminarmente, cumpre tecer breves considerações sobre a forma como são realizadas as comunicações processuais no TCU. A esse respeito, destacam-se o art. 179, do Regimento Interno do TCU (Resolução 155, de 4/12/2002) e o art. 4º, inciso III, § 1º, da Resolução TCU 170, de 30 de junho de 2004, in verbis:
Art. 179. A citação, a audiência ou a notificação, bem como a comunicação de diligência, farse-ão:
I - mediante ciência da parte, efetivada por servidor designado, por meio eletrônico, fac-símile, telegrama ou qualquer outra forma, desde que fique confirmada inequivocamente a entrega da comunicação ao destinatário;
II - mediante carta registrada, com aviso de recebimento que comprove a entrega no endereço do destinatário;
III - por edital publicado no Diário Oficial da União, quando o seu destinatário não for localizado
 (...) 
Art. 3º As comunicações serão dirigidas ao responsável, ou ao interessado, ou ao dirigente de órgão ou entidade, ou ao representante legal ou ao procurador constituído nos autos, com poderes expressos no mandato para esse fim, por meio de:
I - correio eletrônico, fac-símile ou telegrama;
II - servidor designado;
III - carta registrada, com aviso de recebimento;
IV - edital publicado no Diário Oficial da União, quando o seu destinatário não for localizado, nas hipóteses em que seja necessário o exercício de defesa.
Art. 4º. Consideram-se entregues as comunicações:
I - efetivadas conforme disposto nos incisos I e II do artigo anterior, mediante confirmação da ciência do destinatário;
II - realizadas na forma prevista no inciso III do artigo anterior, com o retorno do aviso de recebimento, entregue comprovadamente no endereço do destinatário;
III - na data de publicação do edital no Diário Oficial da União, quando realizadas na forma prevista no inciso IV do artigo anterior.
§ 1º O endereço do destinatário deverá ser previamente confirmado mediante consulta aos sistemas disponíveis ao Tribunal ou a outros meios de informação, a qual deverá ser juntada ao respectivo processo.
 (...) 
Bem se vê, portanto, que a validade da citação via postal não depende de que o aviso de recebimento seja assinado pelo próprio destinatário da comunicação, o que dispensa, no caso em tela, a entrega do AR em "mãos próprias". A exigência da norma é no sentido de o Tribunal verificar se a correspondência foi entregue no endereço correto, residindo aqui a necessidade de certeza inequívoca. 
Não é outra a orientação da jurisprudência do TCU, conforme se verifica dos julgados a seguir transcritos:
São válidas as comunicações processuais entregues, mediante carta registrada, no endereço correto do responsável, não havendo necessidade de que o recebimento seja feito por ele próprio (Acórdão 3648/2013-TCU-Segunda Câmara, Relator José Jorge) ;
É prescindível a entrega pessoal das comunicações pelo TCU, razão pela qual não há necessidade de que o aviso de recebimento seja assinado pelo próprio destinatário. Entregandose a correspondência no endereço correto do destinatário, presume-se o recebimento da citação. (Acórdão 1019/2008-TCU-Plenário, Relator Benjamin Zymler) ;
As comunicações do TCU, inclusive as citações, deverão ser realizadas mediante Aviso de Recebimento - AR, via Empresa Brasileira de Correios e Telégrafos, bastando para sua validade que se demonstre que a correspondência foi entregue no endereço correto. (Acórdão 1526/2007-TCU-Plenário, Relator Aroldo Cedraz) .
A validade do critério de comunicação processual do TCU foi referendada pelo Supremo Tribunal Federal, nos termos do julgamento do MS-AgR 25.816/DF, por meio do qual se afirmou a desnecessidade da ciência pessoal do interessado, entendendo-se suficiente a comprovação da entrega do "AR" no endereço do destinatário:
Ementa: agravo regimental. Mandado de segurança. Desnecessidade de intimação pessoal das decisões do tribunal de contas da união. art. 179 do regimento interno do TCU. Intimação do ato impugnado por carta registrada, iniciado o prazo do art. 18 da lei nº 1.533/51 da data constante do aviso de recebimento. Decadência reconhecida. Agravo improvido.
O envio de carta registrada com aviso de recebimento está expressamente enumerado entre os meios de comunicação de que dispõe o Tribunal de Contas da União para proceder às suas intimações.
O inciso II do art. 179 do Regimento Interno do TCU é claro ao exigir apenas a comprovação da entrega no endereço do destinatário, bastando o aviso de recebimento simples. 
Da revelia dos responsáveis José Daniel Raupp Martins e José Sidney Nunes de Almeida
No caso vertente, a citação de cada um dos responsáveis (José Daniel Raupp Martins e José Sidney Nunes de Almeida) se deu em endereços provenientes de pesquisas realizadas pelo TCU (vide parágrafo 15 acima) , porquanto, devido ao insucesso de realizar a citação em endereços constantes na base de dados da Receita custodiada pelo TCU (peças 93 e 94) , e ante a inexistência de endereços em outras bases oficiais, a exemplo do TSE e Renach, e nas bases de dados do próprio TCU, promoveu-se a notificação por edital publicado no Diário Oficial da União (peças 286 a 289) .
Importante destacar que, antes de promover a citação por edital, para assegurar a ampla defesa, buscaram-se outros meios possíveis para localizar e citar os responsáveis, nos limites da razoabilidade, fazendo juntar aos autos informação comprobatória dos diferentes meios experimentados que restaram frustrados, tal como se demonstrou no item anterior da presente instrução (Acórdão 4851/2017-TCU-Primeira Câmara, Relator Augusto Sherman) .
Nos processos do TCU, a revelia não leva à presunção de que seriam verdadeiras todas as imputações levantadas contra os responsáveis, diferentemente do que ocorre no processo civil, em que a revelia do réu opera a presunção da verdade dos fatos narrados pelo autor (Acórdão 1009/2018-TCU-Plenário, Relator Bruno Dantas; 2369/2013-TCU-Plenário, Relator Benjamin Zymler e 2449/2013-TCU-Plenário, Relator Benjamin Zymler) . Dessa forma, a avaliação da responsabilidade do agente não pode prescindir da prova existente no processo ou para ele carreada. 
Ao não apresentar sua defesa, os responsáveis deixaram de produzir prova da regular aplicação dos recursos sob sua responsabilidade, em afronta às normas que impõem aos gestores públicos a obrigação legal de, sempre que demandados pelos órgãos de controle, apresentar os documentos que demonstrem a correta utilização das verbas públicas, a exemplo do contido no art. 93 do Decreto-Lei 200/1967: "Quem quer que utilize dinheiros públicos terá de justificar seu bom e regular emprego na conformidade das leis, regulamentos e normas emanadas das autoridades administrativas competentes." 
Mesmo as alegações de defesa não sendo apresentadas, considerando o princípio da verdade real que rege esta Corte, procurou-se buscar, em manifestações dos responsáveis na fase interna desta Tomada de Contas Especial, se havia algum argumento que pudesse ser aproveitado a seu favor. Embora o instaurador tenha juntado aos autos diversos documentos intitulados "defesa/manifestação do responsável", nenhum deles trata especificamente de defesa, motivo pelo qual não há elementos apresentados na fase interna que exonerem a irregularidade relativa à omissão na prestação de contas.
Contudo, considerando que houve a apresentação da prestação de contas final pelo município, após a diligência impulsionada pelo TCU (parágrafos 36 a 39 acima) , houve a comprovação da execução física do objeto e restaram não comprovados apenas parte dos gastos, para os quais os responsáveis respondem individualmente, conforme tabela inserida no parágrafo 37 acima. 
Em se tratando de processo em que a parte interessada não se manifestou acerca das irregularidades imputadas, não há elementos para que se possa efetivamente aferir e reconhecer a ocorrência de boa-fé na conduta dos responsáveis, podendo este Tribunal, desde logo, proferir o julgamento de mérito pela irregularidade das contas, conforme os termos dos §§ 2º e 6º do art. 202 do Regimento Interno do TCU. (Acórdão 2064/2011-TCU-Primeira Câmara (Relator Ubiratan Aguiar) , 6.182/2011-TCU-1ª Câmara (Relator Weber de Oliveira) , 4.072/2010-TCU-1ª Câmara (Relator Valmir Campelo) , 1.189/2009-TCU-1ª Câmara (Relator Marcos Bemquerer) , 731/2008-TCU-Plenário (Relator Aroldo Cedraz) .
Dessa forma, os responsáveis José Daniel Raupp Martins e José Sidney Nunes de Almeida devem ser considerados revéis, nos termos do art. 12, § 3º, da Lei 8.443/1992.
Embora grande parte do débito tenha sido elidido em razão da apresentação extemporânea da prestação de contas final, as irregularidades remanescentes dizem respeito à não apresentação de documentos comprobatórios de despesas, as quais, a rigor, têm a mesma natureza da omissão da prestação de contas, visto que, ao final e ao cabo, deixam de prestar à sociedade contas dos gastos públicos. Assim, não se apresenta necessário renovar a citação dos responsáveis revéis. Com efeito, nos casos em que o responsável tenha sido citado por omissão no dever de prestar contas e venha a apresentar reclamadas contas, mas na análise das alegações de defesa sejam constatadas irregularidades que caracterizam dano ao erário, há jurisprudência que entende ser desnecessário renovar a citação, se: i) no ofício citatório estiver expressamente consignado que o débito decorre da não comprovação da boa e regular aplicação dos recursos geridos; e ii) o valor do dano apurado ao final não seja superior àquele que constou da citação. Nessa linha, tem-se os Acórdão 2050/2016-TCU-Segunda Câmara, rel. Marcos Bemquerer; e 18373/2021-1ª Câmara, rel. Augusto Sherman.
Além das 2 condições acima informadas, referidas decisões ressaltam que o ofício de citação alertam que "os documentos eventualmente apresentados a título de prestação de contas deverão estar de acordo com as exigências legais e regulamentares, vir acompanhados de argumentos de fato e de direito, de elementos comprobatórios das despesas e da regular aplicação dos recursos federais geridos, bem como de justificativa para a omissão no dever de prestar contas no prazo estabelecido".   
O caso em tela se enquadra na jurisprudência citada, conforme se verifica no conteúdo do ofício de peça 98 e na instrução de peça 89, que expressamente diz que a irregularidade consiste na ausência de comprovação da boa e regular aplicação dos recursos. 
Quanto ao responsável José Daniel Raupp Martins, embora revel, mas considerando a baixa materialidade do débito que lhe foi imputado (R$ 2.091,97 em valores originais) e em respeito ao princípio da razoabilidade, propõe-se que suas contas sejam arquivadas, sem cancelamento do débito, ao qual continuará obrigado o devedor, para que lhe possa ser dada quitação, de acordo com a parte final do art. 93, caput, da Lei 8.443/1992.
Quanto ao Sr. José Sidney Nunes de Almeida, suas contas devem ser julgadas irregulares, condenando-o ao débito apurado e aplicando-lhe a multa prevista no art. 57 da Lei 8.443/1992. 
Dolo ou Erro Grosseiro no TCU (art. 28 da LINDB) 
Cumpre avaliar, por fim, a caracterização do dolo ou erro grosseiro, no caso concreto, tendo em vista a diretriz constante do art. 28 do Decreto-lei 4.657/1942 (Lei de Introdução à Normas do Direito Brasileiro - LINDB) acerca da responsabilização de agentes públicos no âmbito da atividade controladora do Estado. Desde a entrada em vigor da Lei 13.655/2018 (que inseriu os artigos 20 ao 30 ao texto da LINDB) , essa análise vem sendo incorporada cada vez mais aos acórdãos do TCU, com vistas a aprimorar a individualização das condutas e robustecer as decisões que aplicam sanções aos responsáveis. 
Acerca da jurisprudência que vem se firmado sobre o tema, as decisões até o momento proferidas parecem se inclinar majoritariamente para a equiparação conceitual do "erro grosseiro" à "culpa grave". Para fins do exercício do poder sancionatório do TCU, tem-se considerado como erro grosseiro o que resulta de grave inobservância do dever de cuidado e zelo com a coisa pública (Acórdão 2391/2018-TCU-Plenário, Relator: Benjamin Zymler, Acórdão 2924/2018-TCU-Plenário, Relator: José Mucio Monteiro, Acórdão 11762/2018-TCU-Segunda Câmara, Relator: Marcos Bemquerer, e Acórdãos 957/2019, 1.264/2019 e 1.689/2019, todos do Plenário, Relator Augusto Nardes) . 
Quanto ao alcance da expressão "erro grosseiro", o Ministro Antônio Anastasia defende que o correto seria considerar "o erro grosseiro como culpa grave, mas mantendo o referencial do homem médio" (Acórdão 2012/2022-TCU-Segunda Câmara) . Desse modo, incorre em erro grosseiro o gestor que falha gravemente nas circunstâncias em que não falharia aquele que emprega um nível de diligência normal no desempenho de suas funções, considerando os obstáculos e dificuldades reais que se apresentavam à época da prática do ato impugnado (art. 22 da LINDB) . 
No caso em tela, a irregularidade consistente à não apresentação tempestiva da prestação de contas e, ao fazê-lo, o faz sem a comprovação documental de todas as despesas, configura violação não só às regras legais (art. 37, caput, c/c o art. 70, parágrafo único, da Constituição da República Federativa do Brasil; art. 93 do Decreto-lei 200/1967; art. 66 do Decreto 93.872/1986; art. 14 do Decreto 7257/2010) , mas também a princípios basilares da administração pública da legalidade, impessoalidade, moralidade, publicidade e eficiência. Depreende-se, portanto, que a conduta do responsável se distanciou daquela que seria esperada de um administrador médio, a revelar grave inobservância no dever de cuidado no trato com a coisa pública, num claro exemplo de erro grosseiro a que alude o art. 28 da LINDB (Acórdão 1689/2019-TCU-Plenário, Relator Min. Augusto Nardes; Acórdão 2924/2018-TCU-Plenário, Relator Min. José Mucio Monteiro; Acórdão 2391/2018-TCU-Plenário, Relator Min. Benjamin Zymler) . 
CONCLUSÃO
Em face da análise promovida na seção "Exame Técnico", verifica-se que os responsáveis José Daniel Raupp Martins e José Sidney Nunes de Almeida não lograram comprovar a boa e regular aplicação dos recursos. Instados a se manifestar, optaram pelo silêncio, configurando a revelia, nos termos do § 3º, do art. 12, da Lei 8.443/1992.
Em razão da baixa materialidade do débito remanescente sob a responsabilidade do Sr. José Daniel Raupp Martins, sugere-se que as suas contas sejam arquivadas, sem cancelamento do débito, ao qual continuará obrigado ao recolhimento aos cofres do Tesouro Nacional, para que lhe possa ser dada quitação, de acordo com a parte final do art. 93, caput, da Lei 8.443/1992.
Sugere-se, ainda, que as contas do responsável Sr. José Sidney Nunes de Almeida sejam julgadas irregulares, nos termos do arts. 1º, inciso I, 16, inciso III, alíneas 'a' e 'c', da Lei 8.443/1992, c/c os arts. 19 e 23, inciso III, da mesma Lei, com a imputação do débito individual correspondente, atualizado monetariamente e acrescido de juros de mora, nos termos do art. 202, § 1º do Regimento Interno do TCU, descontado o valor eventualmente recolhido, com a aplicação da multa prevista no art. 57 da Lei 8.443/1992.
Além disso, propõe-se rejeitar as razões de justificativa apresentadas pelo Sr. Rudinei Härter, uma vez que não foram suficientes para sanar as irregularidades a ele atribuídas, e julgar irregulares as suas contas, com fundamento nos arts. 1º, inciso I, 16, inciso III, alínea a, da Lei 8.443/1992, c/c o arts. 19, parágrafo único, e 23, inciso III, da mesma Lei, aplicando-lhe a multa prevista no art. 58, inc. II, da Lei 8.443/1992.
Ademais, inexistem nos autos elementos que demonstrem a boa-fé dos responsáveis ou a ocorrência de outras excludentes de culpabilidade.
Verifica-se também que não houve a prescrição das pretensões punitiva e ressarcitória, conforme análise já realizada.
PROPOSTA DE ENCAMINHAMENTO
Diante do exposto, submetemos os autos à consideração superior, propondo ao Tribunal:
considerar revéis os responsáveis José Daniel Raupp Martins e José Sidney Nunes de Almeida, para todos os efeitos, dando-se prosseguimento ao processo, com fulcro no art. 12, § 3º, da Lei 8.443/1992; 
rejeitar as razões de justificativa apresentadas pelo responsável Rudinei Härter;
arquivar as contas do Sr. José Daniel Raupp Martins, sem o cancelamento do débito relativo às importâncias a seguir especificadas, as quais continuará obrigado ao recolhimento aos cofres do Tesouro Nacional, atualizadas monetariamente a partir das datas discriminadas até a data da efetiva quitação, de acordo com a parte final do art. 93, caput, da Lei 8.443/1992:
	Data de ocorrência
	Valor histórico (R$) 

	19/03/2013
	498,08

	20/03/2013
	396,22

	09/08/2013
	927,95

	19/11/2013
	269,72

	julgar irregulares, nos termos dos arts. 1º, inciso I, 16, inciso III, alíneas 'a' e 'c', da Lei 8.443/1992, c/c os arts. 19 e 23, inciso III, da mesma Lei, as contas do responsável José Sidney Nunes de Almeida, condenando-o ao pagamento das importâncias a seguir especificadas, atualizadas monetariamente e acrescidas dos juros de mora, calculadas a partir das datas discriminadas até a data da efetiva quitação do débito, fixando-lhe o prazo de quinze dias, para que comprove, perante o Tribunal, o recolhimento das referidas quantias aos cofres do Tesouro Nacional, nos termos do art. 23, inciso III, alínea "a", da citada lei, c/c o art. 214, inciso III, alínea "a", do Regimento Interno do TCU; 
			Data de ocorrência
	Valor histórico (R$) 

	17/05/2012
	472,78

	06/07/2012
	4.000,00

	17/07/2012
	67.702,99

	19/11/2012
	2.428,80

	13/12/2012
	108.453,86

aplicar ao responsável José Sidney Nunes de Almeida a multa prevista no art. 57 da Lei 8.443/1992 c/c o art. 267 do Regimento Interno do TCU, fixando-lhe o prazo de quinze dias, a contar da notificação, para que comprove, perante o Tribunal (art. 214, III, alínea "a", do Regimento Interno do TCU) , o recolhimento da dívida aos cofres do Tesouro Nacional, atualizada monetariamente desde a data do acórdão proferido por este Tribunal até a data do efetivo recolhimento, se paga após o vencimento, na forma da legislação em vigor;
julgar irregulares, nos termos dos arts. 1º, inciso I, 16, inciso III, alínea a, da Lei 8.443/1992, c/c o arts. 19, parágrafo único, e 23, inciso III, da mesma Lei, as contas do responsável Rudinei Härter, e aplicar-lhe a multa prevista no art. 58, inciso II,  da Lei 8.443/1992 c/c o art. 267 do Regimento Interno do TCU, fixando-lhe o prazo de quinze dias, a contar da notificação, para que comprove, perante o Tribunal (art. 214, III, alínea "a", do Regimento Interno do TCU) , o recolhimento da dívida aos cofres do Tesouro Nacional, atualizada monetariamente desde a data do acórdão proferido por este Tribunal até a data do efetivo recolhimento, se paga após o vencimento, na forma da legislação em vigor;
autorizar, desde logo, a cobrança judicial das dívidas, caso não atendidas as notificações, na forma do disposto no art. 28, inciso II, da Lei 8.443/1992;
autorizar também, desde logo, se requerido, com fundamento no art. 26, da Lei 8.443, de 1992, c/c o art. 217, §1º do Regimento Interno do TCU, o parcelamento das dívidas em até 36 parcelas, incidindo, sobre cada parcela, corrigida monetariamente, os correspondentes acréscimos legais, fixando-lhes o prazo de quinze dias, a contar do recebimento da notificação, para comprovarem, perante o Tribunal, o recolhimento da primeira parcela, e de trinta dias, a contar da parcela anterior, para comprovarem os recolhimentos das demais parcelas, devendo incidir, sobre cada valor mensal, atualizado monetariamente, os juros de mora devidos, no caso do débito, na forma prevista na legislação em vigor, alertando os responsáveis de que a falta de comprovação do recolhimento de qualquer parcela importará o vencimento antecipado do saldo devedor, nos termos do § 2º do art. 217 do Regimento Interno deste Tribunal; 
enviar cópia do Acórdão a ser prolatado à Procuradoria da República no Estado do Rio Grande do Sul, nos termos do § 3º do art. 16 da Lei 8.443/1992, c/c o § 7º do art. 209 do Regimento Interno do TCU, para adoção das medidas cabíveis; e
enviar cópia do Acórdão que vier a ser proferido ao Ministério do Desenvolvimento Regional e aos responsáveis, para ciência;
informar à Procuradoria da República no Estado do Rio Grande do Sul, ao Ministério do Desenvolvimento Regional e aos responsáveis que a presente deliberação, acompanhada do Relatório e do Voto que a fundamenta, está disponível para a consulta no endereço www.tcu.gov.br/acordaos, além de esclarecer que, caso requerido, o TCU poderá fornecer sem custos as correspondentes cópias, de forma impressa; e
informar à Procuradoria da República no Estado do Rio Grande do Sul que, nos termos do parágrafo único do art. 62 da Resolução TCU 259/2014, os procuradores e membros do Ministério Público credenciados nesta Corte podem acessar os presentes autos de forma eletrônica e automática, ressalvados apenas os casos de eventuais peças classificadas como sigilosas, as quais requerem solicitação formal.
Anexo I - Matriz de Responsabilização
	Irregularidade
	Responsáveis
	Período de Exercício
	Conduta
	Nexo de Causalidade
	Culpabilidade

	não comprovação da boa e regular aplicação dos recursos federais repassados ao município de São Lourenço do Sul - RS, em face da omissão no dever de prestar contas dos valores transferidos, no âmbito do termo de compromisso descrito como "Reconstrução de 20 pontes, de vias de acesso a orlas, construção de casas, proteção e contenção das margens do Rio São Lourenço", no período de 13/4/2011 a 25/11/2016, cujo prazo encerrou-se em 24/1/2017.
	José Sidney Nunes de Almeida (CPF 466.593.900- 49) , prefeito.
José Daniel Raupp Martins (CPF: XXX.936.210-XX) , prefeito
	de 1/1/2009 a 1/12/2012
de 1/1/2013 a 31/12/2016
	não demonstrar a boa e regular aplicação de recursos federais recebidos por meio da transferência obrigatória 61/2011, registro Siafi 666696, em face da não apresentação da completa documentação relativa às despesas
	a conduta descrita impediu o estabelecimento do nexo causal entre as possíveis despesas efetuadas com os recursos recebidos, no âmbito do instrumento em questão, no período de sua gestão.
	não há excludentes de ilicitude, de culpabilidade e de punibilidade; é razoável supor que o responsável tinha consciência da ilicitude de sua conduta; era exigível conduta diversa da praticada, qual seja, desincumbir-se do seu dever por meio da apresentação da prestação de contas no prazo e forma devidos.

	Não cumprimento do prazo originalmente estipulado para prestação de contas do termo de compromisso descrito como "Reconstrução de 20 pontes, de vias de acesso a orlas, construção de casas, proteção e contenção das margens do Rio São Lourenço", cujo prazo encerrou-se em 24/1/2017.
	Rudinei Harter (CPF: XXX.174.650-XX) , prefeito
	de 1/1/2017 a 31/12/2020
	descumprir o prazo originalmente estipulado para prestação de contas dos recursos federais recebidos à conta do instrumento em questão, o qual se encerrou em 24/1/2017.
	a conduta descrita impediu o estabelecimento do nexo causal entre as possíveis despesas efetuadas com os recursos recebidos, no âmbito do instrumento em questão
	não há excludentes de ilicitude, de culpabilidade e de punibilidade; é razoável supor que o responsável tinha consciência da ilicitude de sua conduta; era exigível conduta diversa da praticada, qual seja, desincumbir-se do seu dever por meio da apresentação da prestação de contas no prazo e forma devidos.

O representante do MPTCU que atuou no feito, Procurador Júlio Marcelo de Oliveira, manifestou-se de acordo com o encaminhamento alvitrado pela unidade técnica, conforme se observa de seu parecer lançado à peça 321.
É o relatório.

Henrique Lourenco Pinto Crespo (OAB/RS 39.421).

Procurador Júlio Marcelo de Oliveira.

TOMADA DE CONTAS ESPECIAL. TERMO DE COMPROMISSO 61/2011. RECURSOS DESTINADOS A OBRAS DE RECONSTRUÇÃO EM SÃO LOURENÇO DO SUL/RS. OMISSÃO NO DEVER DE PRESTAR CONTAS. NÃO COMPROVAÇÃO DA BOA E REGULAR APLICAÇÃO DOS RECURSOS FEDERAIS. CITAÇÃO. INSUBSISTÊNCIA DO DÉBITO. AUDIÊNCIA. RAZÕES DE JUSTIFICATIVAS ACATADAS. CONTAS REGULARES E REGULARES COM RESSALVA. QUITAÇÃO. NOTIFICAÇÃO.

TOMADA DE CONTAS ESPECIAL (TCE)

Unidade de Auditoria Especializada em Tomada de Contas Especial (AudTCE).

Cuidam os autos de tomada de contas especial instaurada pelo extinto Ministério do Desenvolvimento Regional (MDR) em desfavor dos Srs. José Daniel Raupp Martins, ex-prefeito de São Lourenço do Sul/RS (gestão 2013-2016) , e Rudinei Härter, atual prefeito do município (e responsável pela gestão 2017-2020) , em razão da omissão no dever de prestar contas das transferências realizadas por meio do Termo de Compromisso 61/2011, cujo objeto é a reconstrução de pontes, vias de acesso a orlas, construção de casas, proteção e contenção das margens do Rio São Lourenço.
O termo teve vigência entre 13/4/2011 e 25/11/2016, com prazo para apresentação da prestação de contas em 24/1/2017. No total, a União repassou o montante de R$ 9.551.301,47, com contrapartida municipal de R$ 239.140,34.
A tomada de contas especial foi autuada em razão da não apresentação da prestação de contas final pelos responsáveis, de forma que não foi possível a comprovação da boa e regular aplicação dos recursos federais transferidos.
Em função disso, o tomador de contas imputou um débito no valor histórico de R$ 5.359.164,59 ao Sr. José Daniel Raupp Martins (na condição de gestor dos recursos) e ao Sr. Rudinei Härter (na condição de prefeito sucessor) . A Controladoria-Geral da União emitiu relatório de auditoria em concordância com as conclusões do tomador de contas.
Ao analisar inicialmente a tomada de contas especial, a SecexTCE (atual AudTCE) incluiu a responsabilização do Sr. José Sidney Nunes de Almeida, ex-prefeito de São Lourenço do Sul/RS (gestão 2009 a 2012) , na condição de gestor dos recursos, citando-o solidariamente com os demais responsáveis (peça 89) . Além disso, apontou uma segunda irregularidade, relacionada ao não cumprimento do prazo originalmente estipulado para a prestação de contas, oportunidade em que promoveu a audiência do Sr. Rudinei Härter. Ademais, encaminhou diligência à Caixa Econômica Federal para que disponibilizasse cópia dos extratos das contas bancárias referentes ao termo de compromisso.
Em instrução posterior, a unidade instrutiva propôs diligência ao MDR para que o órgão analisasse a documentação encaminhada pelo Sr. Rudinei Härter, juntamente com os extratos bancários fornecidos pela Caixa (peça 291) . A diligência foi por mim autorizada conforme despacho (peça 294) .
No exame de mérito da omissão no dever de prestar contas, a unidade propôs considerar revéis os responsáveis José Daniel Raupp Martins e José Sidney Nunes de Almeida. E, considerando as novas análises feitas pelo MDR, propôs: a) arquivar as contas de José Daniel Raupp Martins sem o cancelamento do débito de R$ 2.091,97 (valores históricos) , e b) julgar irregulares as contas de José Sidney Nunes de Almeida, condenando-o ao recolhimento do débito de R$ 183.058,43 (valores históricos) e ao pagamento da multa prevista no art. 57 da LOTCU. 
Por fim, quanto ao não cumprimento do prazo para prestar contas, a unidade propôs rejeitar as razões de justificativas e julgar irregulares as contas do responsável Rudinei Härter, com a aplicação da multa prevista no art. 58 da LOTCU.
O MPTCU manifestou concordância com as propostas da SecexTCE.
Feito esse breve resumo processual, passo a examinar as irregularidades trazidas aos autos.
II
De início, avalio a irregularidade relativa à omissão no dever de prestar contas e à não comprovação da boa e regular aplicação dos recursos federais.
Contextualizando os fatos, vale mencionar que o Termo de Compromisso 61/2011 tinha como objeto diversas obras de reconstrução da infraestrutura de São Lourenço do Sul/RS, danificada pelas fortes chuvas ocorridas em 10/3/2011.
Em razão disso, a União repassou cerca de R$ 9,5 milhões para a realização das obras, por intermédio do extinto Ministério da Integração Nacional. As transferências aconteceram em duas parcelas, uma de R$ 6 milhões em 25/4/2011 e outra de aproximadamente R$ 3,5 milhões em 5/11/2012.
As citações foram realizadas junto aos gestores responsáveis pelo município entre os anos de 2011 e 2020. O débito a eles imputado alcançou cerca de R$ 5,3 milhões em valores históricos, abrangendo a integralidade da segunda e parte da primeira parcela do termo de compromisso.
Todavia, os Srs. José Sidney Nunes de Almeida e José Daniel Raupp Martins não apresentaram alegações de defesa. Por isso, aplico aos responsáveis os efeitos da revelia previstos no art. 12, § 3º, da Lei 8.443/1992.
A revelia dos responsáveis não impede o seguimento do feito. Ao não apresentar suas defesas, deixaram de produzir prova da regular aplicação dos recursos sob sua responsabilidade, em afronta às normas que lhes impõem a obrigação legal de, sempre que demandados pelos órgãos de controle, trazer os documentos que demonstrem a correta utilização das verbas públicas, a teor do que dispõe o art. 93 do Decreto-Lei 200/67 e art. 70, parágrafo único, da CF/1988. 
Não seria demais mencionar que os efeitos da revelia de responsável no âmbito desta Corte diferem daqueles emprestados a esse mesmo instituto pelo Código de Processo Civil. No âmbito civil, o silêncio do responsável gera a presunção de veracidade dos fatos a ele imputados, de sorte que sua inércia opera contra sua defesa. Nesta Corte, a não apresentação de defesa pelo responsável apenas não inviabiliza a normal tramitação do processo, que deve seguir seu fluxo ordinário de apuração. Por conseguinte, a conduta irregular do responsável deve estar caracterizada para que haja a sua condenação.
Já o Sr. Rudinei Härter apresentou regularmente suas alegações de defesa, oportunidade em que relatou as dificuldades enfrentadas no início do seu mandato, as quais inviabilizariam, na época, a juntada de todos os documentos necessários à prestação de contas final. Além do mais, reforçou que, em sua gestão, não efetuou pagamentos com recursos advindos do termo de compromisso. Por fim, trouxe aos autos uma série de documentos atinentes à execução dos recursos federais ora questionados (peças 176-277) .
Em razão do volume e da complexidade do seu conteúdo, autorizei o envio dos novos documentos ao MDR, para a emissão de parecer conclusivo sobre a execução física e financeira do termo de compromisso. Nesse ínterim, o responsável apresentou a documentação exigida pelo MDR a título de prestação de contas final. 
Como resultado, em parecer sobre a execução física (peça 308) , o MDR verificou o cumprimento do objeto pactuado, bem como a funcionalidade das obras e o alcance do benefício social esperado. 
Contudo, em nota técnica sobre a execução financeira (peça 311) , o MDR concluiu que havia pendências na comprovação de parte dos recursos repassados, no montante histórico de R$ 185.150,40, sendo:
R$ 180.156,85 referentes à movimentação na conta bancária sem fundamento nos documentos da prestação de contas final (sendo R$ 4.000,00 em 6/7/2012; R$ 67.702,99 em 17/7/2012; e R$ 108.453,86 em 13/12/2012) ;
R$ 927,95 pela emissão de cheque sem identificação da finalidade, no ano de 2013;
R$ 4.065,60 sem identificação da nota fiscal e da empresa executora dos serviços, nos anos de 2012 e 2013.
De posse das novas análises empreendidas pelo MDR, a SecexTCE considerou subsistir um débito de R$ 183.058,43 sob responsabilidade do Sr. José Sidney Nunes de Almeida, e de R$ 2.091,97 sob responsabilidade do Sr. José Daniel Raupp Martins. 
Além disso, considerou desnecessário promover nova citação dos gestores, pois estava expressamente consignado nos ofícios citatórios que o débito decorre da não comprovação da boa e regular aplicação dos recursos geridos, e porque o valor do dano apurado ao final não era superior àquele que constou da citação. Tal posicionamento advém de precedentes como o Acórdão 2050/2016-TCU-Segunda Câmara (Relator Min. Substituto Marcos Bemquerer) ; e 18.373/2021-1ª Câmara (Relator Min. Substituto Augusto Sherman) .
III
Em relação à omissão no dever de prestar contas e à não comprovação da boa e regular aplicação dos recursos federais, divirjo do encaminhamento proposto pela unidade instrutiva. Isso porque, ao examinar com mais profundidade o parecer financeiro emitido pelo MDR, verifico que grande parte dos valores apontados como inconsistentes, em verdade, encontram suporte em notas fiscais, notas de empenho e escriturações contábeis do município, que estão evidenciados nestes autos.
O valor questionado de R$ 108.453,86, objeto de movimentação na conta em 13/12/2012, refere-se à Nota Fiscal 8/2012 (peça 177, p. 23 e seguintes) , emitida pela empresa Guterres, Teixeira e Cia Ltda., relativa à medição parcial das obras de construção de 70 casas em São Lourenço do Sul/RS.
O valor de R$ 472,78, objeto de movimentação em 17/5/2012, alude à Nota Fiscal 201/2012 (peça 197, p. 4) , emitida pela empresa Cemtec - Comércio e Construções Ltda. e cujo valor corresponde ao INSS retido sobre a mão de obra.
Os valores de R$ 2.428,80 (19/11/2012) , R$ 498,08 (19/3/2013) , R$ 396,22 (20/6/2013) , R$ 927,95 (9/8/2013) e R$ 269,72 (19/11/2013) também correspondem ao recolhimento de INSS, conforme se evidencia na escrituração contábil do município (peças 269-270) .
O valor de R$ 67.702,99, objeto de movimentação em 17/7/2012, é compatível com a Nota de Empenho 11.387/2012 (peça 201, p. 1) , emitida pela prefeitura em favor da empresa Centersul Engenharia e Planejamento Ltda., no âmbito das obras de reconstrução da orla da Praia da Barrinha. Segundo as anotações ali existentes, o valor corresponde à soma de R$ 65.958,25 (pagamento parcial da 7ª medição) e de R$ 1.744,74 (valor equivalente ao ISSQN) .
Por fim, não foram encontradas justificativas consistentes para o valor de R$ 4.000,00, movimentado em 6/7/2012 na conta corrente do termo de compromisso. Apesar de não haver documentos que evidenciem a relação direta com nenhuma obra ou serviço, há indícios de que este valor também corresponde à nota de empenho supracitada. Isso porque em julho de 2012, os recursos na conta corrente do termo de compromisso eram escassos (peça 127) , levando o município a adiar vários pagamentos à espera da segunda parcela do repasse federal, que veio a ocorrer apenas em novembro de 2012. Com isso, os valores correspondentes à 7ª medição foram pagos pela prefeitura parcialmente em julho e complementados em novembro daquele ano.
Assim, aprofundando as análises feitas pelo MDR, concluo que o débito se encontra saneado.
Entretanto, ainda há impropriedades formais apontadas no parecer financeiro do MDR, como a existência de despesas sem a indicação das notas fiscais, bem como a não juntada de cópia dos contratos firmados com as empresas Guterres Teixeira e Cia. Ltda., Rogério Matzenauer e Cia. Ltda. e Sogel - Sociedade Geral de Empreitadas Ltda. Essas impropriedades são observadas na gestão do termo de compromisso ao longo dos anos de 2012 e 2013.
Em função disso, proponho que as contas dos Srs. José Daniel Raupp Martins e José Sidney Nunes de Almeida sejam julgadas regulares com ressalva, com fundamento no art. 16, inciso II, da Lei 8.443/1992 c/c art. 208 do Regimento Interno do TCU.
IV
Por fim, o Sr. Rudinei Härter foi chamado em audiência por descumprir o prazo para a apresentação da prestação de contas final, em 24/1/2017.
No exame de mérito, a SecexTCE propôs a rejeição das razões de justificativas e a aplicação de multa ao gestor.
Contudo, discordo de tal proposta. Vejo que o prazo para a apresentação da prestação de contas final venceu 24 dias após o início do mandato do responsável à frente da prefeitura. Nos termos do art. 22 da Lei de Introdução às Normas do Direito, entendo que as circunstâncias práticas dessa situação tendem a dificultar o cumprimento de um prazo tão exíguo para o gestor recém-empossado, ainda mais se levadas em conta as evidências trazidas, que demonstram os desafios enfrentados no início do seu mandato, relacionados com o saneamento das contas municipais. Nesse sentido, entendo que suas razões de justificativas devem ser acatadas.
Logo, proponho que as contas do Sr. Rudinei Härter sejam julgadas regulares, com fundamento no art. 16, inciso I, da Lei 8.443/1992 c/c art. 207 do Regimento Interno do TCU.
Diante do exposto, voto para que seja adotada a minuta de acórdão que ora submeto à apreciação deste Colegiado.
TCU, Sala das Sessões, em 21 de março de 2023.
Ministro VITAL DO RÊGO 
Relator